臺灣基隆地方法院刑事判決　　　　　　　 99年度訴字第895號
公　訴　人　臺灣基隆地方法院檢察署檢察官
被　　　告　鄭春金　44歲民.
上列被告因違反臺灣地區與大陸地區人民關係條例等案件，經檢
察官提起公訴（99年度偵字第3802號），本院判決如下：
    主  文
鄭春金共同行使明知為不實之事項，而使公務員登載於職務上所
掌之公文書，足以生損害於公眾，處有期徒刑陸月，如易科罰金
，以銀元佰元即新台幣玖佰元折算壹日，減為有期徒刑月，
如易科罰金，以銀元佰元即新台幣玖佰元折算壹日。
    事  實
一、李居華（業經本院通緝）係臺灣地區人民，經由真實身分不
    詳綽號「阿傳」之成年男子之介紹，明知大陸地區人民鄭春
    金無與臺灣地區男子結婚之真意，僅欲以假結婚之方式來臺
    工作，即與鄭春金及「阿傳」基於犯意聯絡，李居華於民國
    89年8 月13日搭機前往大陸地區，與互無結婚真意之鄭春金
    於89年8 月31日在大陸福建省莆田市虛偽登記結婚，並於同
    日前往福建省莆田市公證處進行公證，取得（2000）莆市證
    字第2783號結婚公證書後，李居華隨即於89年9 月11日攜帶
    結婚公證書返回臺灣地區，於89年9 月15日將上開結婚公證
    書經由財團法人海峽交流基金會認證，復於89年9 月19日前
    往基隆市中正區戶政事務所，填具「結婚登記申請書」，並
    檢附上開財團法人海峽交流基金會之證明書、福建省莆田市
    公證處之結婚公證書，申請辦理結婚登記，使該戶政事務所
    之承辦公務員經形式審查後，將鄭春金與李居華結婚之不實
    事項，登載於職務上掌管戶籍資料之公文書，並據以核發李
    居華之配偶為鄭春金之戶籍謄本後，李居華於89年9 月20日
    前往內政部警政署入出境管理局（現已更名為內政部入出國
    及移民署），以申請大陸地區配偶來臺探親為名，填載「大
    陸地區人民進入臺灣地區旅行證申請書」、「大陸地區人民
    進入臺灣地區保證書」，並提出前開結婚資料及內容不實之
    戶籍謄本，向該署申請准予鄭春金進入臺灣地區而行使之，
    足以生損害於戶政機關管理戶籍資料及境管機關管理境管資
    料之正確性，經內政部入出國及移民署之承辦公務員進行實
    質審查後，誤予核發中華民國臺灣地區旅行證予鄭春金，鄭
    春金於89年12月6 日入境臺灣地區。嗣鄭春金在臺逾期停留
    近10年後，欲返回大陸地區，遂於99年6 月8 日向內政部入
    出國及移民署專勤事務第一大隊新北市專勤隊報到，始悉上
    情。
二、案經內政部入出國及移民署專勤事務第一大隊新北市專勤隊
    報請臺灣基隆地方法院檢察署檢察官偵查起訴。
    理  由
壹、證據能力方面
    按被告以外之人於偵查中向檢察官所為之陳述，除顯有不可
    信之情況者外，得為證據，刑事訴訟法第159 條之1 第2 項
    定有明文。經查，證人即同案被告李居華、內政部入出國及
    移民署專勤事務第一大隊新北市專勤隊助理員彭皓寧於偵查
    中向檢察官所為之陳述，業經具結，且自筆錄內容觀之，並
    無不正取供之情事，而無顯不可信之情況，依上開規定，自
    有證據能力。
貳、事實認定方面
    訊據被告鄭春金固坦承其曾與李居華辦理結婚程序，且其於
    89年12月6 日入境臺灣地區等情，惟矢口否認有何行使使公
    務員登載不實文書之犯行，辯稱其與李居華確有結婚之真意
    云云，經查：
一、李居華經由「阿傳」之介紹，於89年8 月13日搭機前往大陸
    地區，與被告於89年8 月31日在大陸福建省莆田市虛偽登記
    結婚，並於同日前往福建省莆田市公證處進行公證，取得（
    2000）莆市證字第2783號結婚公證書後，李居華隨即於89年
    9 月11日攜帶結婚公證書返回臺灣地區，於89年9 月15日將
    上開結婚公證書經由財團法人海峽交流基金會認證，復於89
    年9 月19日前往基隆市中正區戶政事務所，填具「結婚登記
    申請書」，並檢附上開財團法人海峽交流基金會之證明書、
    福建省莆田市公證處之結婚公證書，申請辦理結婚登記，使
    該戶政事務所之承辦公務員將被告與李居華結婚之事項，登
    載於戶籍資料，並據以核發李居華之配偶為被告之戶籍謄本
    後，李居華於89年9 月20日前往內政部入出國及移民署，以
    申請大陸地區配偶來臺探親為名，填載「大陸地區人民進入
    臺灣地區旅行證申請書」、「大陸地區人民進入臺灣地區保
    證書」，並提出前開結婚資料及戶籍謄本，向該署申請准予
    被告進入臺灣地區，經內政部入出國及移民署核發中華民國
    臺灣地區旅行證予被告，被告即於89年12月6 日入境臺灣地
    區，嗣被告因逾期居留，於99年6 月8 日向內政部入出國及
    移民署專勤事務第一大隊新北市專勤隊報到等情，業經被告
    坦認無誤（見臺灣基隆地方法院檢察署99年度偵字第3802號
    偵查卷第4 至5 、8 、45頁，本院準備程序筆錄第2 頁），
    復經證人李居華、彭皓寧證述在卷（見前開偵查卷第51至53
    、60頁），並有結婚登記申請書、大陸地區人民進入臺灣地
    區旅行證申請書、大陸地區人民進入臺灣地區保證書、戶籍
    謄本、中華人民共和國福建省莆田市公證處89年8 月31日（
    2000）莆市證字第2783號結婚公證書、財團法人海峽交流基
    金會89年9 月15日（89）核字第30723 號證明、中華民國臺
    灣地區旅行證、被告及李居華之入出境紀錄附卷可稽（見前
    開偵查卷第12至20、24、28至30頁），上情應堪認定。
二、被告固辯稱其與李居華確有結婚之真意云云，惟查：
（一）證人李居華雖稱其與被告確有結婚之真意等情（見前開偵
      查卷第53頁），然如被告與李居華互無結婚之真意，僅係
      以假結婚之方式，使被告得以入境臺灣地區，則李居華本
      身亦將遭受刑事訴追，是李居華為免自己遭受處罰，刻意
      為有利於被告之陳述，即與常情無違，因此，證人李居華
      所述是否可信，尚應依據其他證據認定之，換言之，無從
      僅以被告與證人李居華所述情節，逕行認定被告與李居華
      互有結婚之真意。又被告陳稱其就李居華有無兄弟姐妹或
      父母均不知情，其不知李居華有何家人，復不知李居華之
      生日及住處地址，亦無法記憶李居華之身高等情（見前開
      偵查卷第5 、6 、46、47、60頁），足見被告對於李居華
      之家庭狀況及個人基本資料均不了解；另證人李居華於偵
      查中證稱其與被告辦理結婚程序時，被告育有2 名子女，
      分別就讀國中1 年級及國小4 年級，其曾告知被告其在餐
      廳打工為業等情（見前開偵查卷第52頁），依李居華所述
      ，被告所育子女現年應為20歲及22歲，且被告應知李居華
      之職業，惟被告陳稱其育有2 名子女，現年分別為25歲及
      22歲，其不知被告之職業為何等情（見前開偵查卷第46頁
      ），可見被告與證人李居華所述情節互核不符，是難認證
      人李居華所述為可信，復堪信李居華對於被告之家庭狀況
      亦非了解，足徵被告與李居華均非重視彼此之家庭狀況等
      節，顯與一般男女於結婚共組家庭前，積極了解對方職業
      及家庭狀況之常情不符，另參酌被告陳稱其在大陸地區之
      經濟狀況很差，其來臺之目的係為工作賺錢，以改善家中
      經濟狀況等情（見前開偵查卷第5 、45、61頁，本院準備
      程序筆錄第3 頁），亦徵被告與李居華辦理結婚程序之目
      的，應係來臺工作賺錢，而非與李居華組成家庭共度一生
      ，是被告辯稱其與李居華互有結婚之真意云云，即難謂可
      信。
（二）被告陳稱其與李居華在大陸地區辦理結婚程序時，曾宴請
      6 名賓客，均為其長輩，該次宴客及其來臺之機票費用，
      均由其向親友出資購買等情（見前開偵查卷第8 、46、47
      頁），而證人李居華證稱其與被告在大陸地區辦理結婚程
      序時，係宴請被告之子女、「阿傳」、「阿傳」之妻，無
      其他被告親友在場，該次宴客之費用為人民幣600 元，由
      其支付人民幣400 元，其餘自收取之禮金扣除等情（見前
      開偵查卷第52頁），可見關於參加宴客之賓客身分、宴客
      費用由何人支付等節，被告與證人李居華所述非屬相符，
      則被告與李居華所述是否可信，即非無疑。另被告自陳其
      在大陸地區之經濟狀況很差等情，已如前述，果若被告與
      李居華確互有結婚共組家庭之真意，衡情，應無由經濟狀
      況甚為窘迫之被告向親友借款，支付宴客及來臺機票等費
      用之理，足信被告與李居華辦理結婚程序之目的，應係使
      被告得以來臺工作，亦即辦理結婚程序將有利於被告改善
      家中經濟，始由被告自行負擔相關費用，自難認被告所持
      前開辯解為可信。
（三）再者，被告陳述其入境臺灣地區時，非由李居華接機，且
      自其於89年12月6 日來臺至其於99年6 月8 日向內政部入
      出國及移民署專勤事務第一大隊新北市專勤隊報到期間，
      其均無法聯絡李居華等情（見前開偵查卷第5 、46、59、
      60頁，本院準備程序筆錄第2 頁），足見被告無法聯絡李
      居華之時間長達近10年，果若被告確有與李居華結婚之真
      意，亦即被告來臺之目的係與李居華共同生活，則當被告
      來臺無法聯絡李居華之際，被告應即報警協尋，並於遍尋
      無著李居華時，返回大陸地區，惟被告自承其未曾報案協
      尋，且其於89年12月間來臺時，已購買半年期之回程機票
      ，因其無法聯絡李居華，遂住在位於新北市板橋區之廟宇
      內，擔任打掃清潔之工作，其在該廟居住3 個月後，即至
      自助餐廳工作等情（見前開偵查卷第5 、11頁，本院準備
      程序筆錄第2 頁），可知被告未報警協尋李居華，且其長
      期聯絡李居華未果時，除未依居留期限返回大陸地區外，
      反而繼續停留臺灣地區工作長達10年，顯與常情有違，亦
      堪信被告來臺之目的應非與李居華共同生活。至於被告辯
      稱其不知何謂報警，始未報案請求警方協尋李居華云云（
      見本院準備程序筆錄第2 頁），然被告自陳因其無法聯絡
      李居華，不能辦理對保，其遂於入境臺灣地區之翌日前往
      派出所投案等情（見前開偵查卷第11、47頁，本院準備程
      序筆錄第2 頁），足見被告發覺其無法在李居華協同下辦
      理相關程序時，已知尋求警方協助，則其辯稱不知何謂報
      警協尋等情，即難謂可信；另被告辯稱其因無資力而無法
      返回大陸地區，始在臺灣地區逾期居留等情（見本院準備
      程序筆錄第2 頁），惟被告陳稱其來臺時，已購買半年期
      之回程機票等情（見本院準備程序筆錄第2 頁），是被告
      於已購機票之有效期限屆滿前，均得使用該機票搭機返回
      大陸地區，無須另行出資購買機票，亦徵被告所辯其因無
      資力而無法返回大陸地區等情，非屬有據，堪信被告與李
      居華辦理結婚程序之目的，應係假借結婚之名義來臺工作
      ，而非組成家庭共同生活，被告所持前述辯解與常情不符
      ，應非可信，故本件事證明確，被告之犯行應堪認定。
、法律適用方面
一、按行為後法律有變更者，適用行為時之法律，但行為後之法
    律有利於行為人者，適用最有利於行為人之法律，刑法第2
    條第1 項定有明文，故除法律另有特別規定者外，對於新舊
    法之比較適用，應採從舊從輕之原則為之；又按就修正前、
    後之規定比較適用時，應就罪刑有關之共犯、未遂犯、想像
    競合犯、累犯加重、自首減輕暨其他法定加減原因與加減例
    等一切情形，綜其全部罪刑之結果，而為比較（最高法院95
    年度第8 次刑事庭會議決議參照）。次者，刑法於94年2 月
    2 日修正公布，並自95年7 月1 日起施行，且相關法律亦配
    合修正，亦即被告犯罪後，法律已為修正，若涉及法律變更
    ，即應為新舊法之比較適用。經查：
（一）刑法第214 條規定：「明知為不實之事項，而使公務員登
      載於職務上所掌之公文書，足以生損害於公眾或他人者，
      處3 年以下有期徒刑、拘役或500 元以下罰金。」經依廢
      止前罰金罰鍰提高標準條例第1 條前段之規定：「依法應
      處罰金、罰鍰者，就其原定數額得提高為2 倍至10倍。」
      將該條所定罰金刑之上限提高10倍，及修正前刑法第33條
      第5 款：「罰金：1 元以上。」再以1 比3 之比例折算後
      ，刑法第214 條規定之罰金刑上限為為新台幣1 萬5,000
      元、下限為新台幣3 元；而依據95年6 月14日增訂公布之
      刑法施行法第1 條之1 前段規定：「中華民國94年1 月7
      日刑法修正施行後，刑法分則編所定罰金之貨幣單位為新
      台幣。94年1 月7 日刑法修正時，刑法分則編未修正之條
      文定有罰金者，自94年1 月7 日刑法修正施行後，就其數
      額提高為30倍。」及修正後之刑法第33條第5 款規定：「
      罰金：新台幣1 千元以上，以百元計算之。」等規定，刑
      法第214 條規定之罰金上限為新台幣1 萬5,000 元，下限
      為新台幣1,000 元，因法律業經變更，故有比較新舊法之
      必要，而經比較新舊法之結果，修正前、後刑法第214 條
      所定之罰金上限雖均為新台幣1 萬5,000 元，惟關於罰金
      刑之下限，依舊法之規定為新台幣3 元，而依新法之規定
      則為新台幣1,000 元，是以，適用舊法對於被告並無不利
      。
（二）刑法關於共同正犯之規定，修正前刑法第28條規定：「2
      人以上共同實施犯罪之行為者，皆為正犯。」修正後該條
      規定：「2 人以上共同實行犯罪之行為者，皆為正犯。」
      將修正前規定之「實施」修正為「實行」，修正理由係為
      釐清「陰謀共同正犯」、「預備共同正犯」及「共謀共同
      正犯」是否屬於共同正犯之範圍（該條修正理由可資參照
      ），因修正後刑法已限縮於共同實行犯罪行為者始成立共
      同正犯，排除陰謀犯及預備犯共同正犯，自屬法律已有變
      更，即應為新舊法之比較適用。本件被告與李居華、「阿
      傳」就前開行使使公務員登載不實文書之犯行，互有犯意
      之聯絡，且實際參與犯行之實行，依據修正前、後之規定
      ，均成立共同正犯，是修正前之規定對於被告亦無不利。
（三）綜上，被告犯罪後，法律雖已變更，然經綜合比較之結果
      ，修正前刑法關於罰金刑之最低金額之規定，對於被告並
      無不利，且新修正刑法關於共同正犯之規定，與修正前刑
      法之規定相較，亦無較有利於被告之情形，依據前揭刑法
      第2 條第1 項前段之規定，自應適用被告行為時之法律予
      以論罪科刑。
二、被告明知其與李居華互無結婚真意，亦即其等婚姻關係自始
    無效，竟仍由李居華提供結婚證明等資料，向前開戶政事務
    所申請辦理結婚登記，使該戶政事務所之承辦公務員在形式
    審查後，將被告與李居華結婚之不實事項，登載於職務上所
    掌管戶籍資料之公文書，並據以核發戶籍謄本，再由李居華
    持上開內容不實之戶籍資料，向內政部入出國及移民署申請
    被告進入臺灣地區而行使之，足以生損害於戶政機關管理戶
    籍資料及境管機關管理境管資料之正確性，故核被告所為，
    係犯刑法第216 條、第214 條行使使公務員登載不實文書罪
    。被告所犯使公務員登載不實之低度行為，應為行使之高度
    行為所吸收，不另論罪。
三、被告與李居華、「阿傳」就前開行使使公務員登載不實文書
    之犯行，互有犯意聯絡及行為分擔，應論以共同正犯。
四、爰審酌被告為來臺工作，不思循正當途徑合法進入臺灣地區
    ，竟以假結婚之不法方法來臺，且逾期居留臺灣之時間非短
    ，對於臺灣地區之治安、出入境管制及戶政管理之正確性，
    均有嚴重影響，所為非屬可取，又其於警詢、偵查及本院審
    理時均矢否口否認犯行，難謂確有悔悟之心，惟其犯罪方式
    尚屬平和等一切情狀，量處如主文所示之刑。
五、被告行為後，刑法第41條第1 項關於易科罰金之折算標準業
    經修正，修正前刑法第41條第1 項規定：「犯最重本刑為5
    年以下有期徒刑以下之刑之罪，而受6 個月以下有期徒刑或
    拘役之宣告，因身體、教育、職業、家庭之關係或其他正當
    事由，執行顯有困難者，得以1 元以上3 元以下折算1 日，
    易科罰金。但確因不執行所宣告之刑，難收矯正之效或難以
    維持法秩序者，不在此限。」另依95年5 月17日修正前罰金
    罰鍰提高標準條例第2 條前段規定：「依刑法第41條易科罰
    金或第42條第2 項易服勞役者，均就其原定數額提高為100
    倍折算1 日。」亦即易科罰金之折算標準係以銀元100 元以
    上300 元以下折算1 日，經以1 比3 之比例折算後，即係以
    新台幣300 元以上900 元以下折算1 日；而修正後刑法第41
    條第1 項規定：「犯最重本刑為5 年以下有期徒刑以下之刑
    之罪，而受6 個月以下有期徒刑或拘役之宣告者，得以新台
    幣1,000 元、2,000 元或3,000 元折算1 日，易科罰金。但
    確因不執行所宣告之刑，難收矯正之效或難以維持法秩序者
    ，不在此限。」亦即易科罰金之折算標準係以新台幣1,000
    元、2,000 元或3,000 元折算1 日，經比較新舊法之規定，
    舊法規定之折算標準對於被告自較有利，依據前揭刑法第2
    條第1 項前段之規定，應依修正前刑法第41條第1 項前段之
    規定，就被告所為犯行，諭知易科罰金之折算標準。
六、再按犯罪在96年4 月24日以前者，除中華民國96年罪犯減刑
    條例另有規定外，有期徒刑、拘役或罰金，減其刑期或金額
    2 分之1 ；另依該減刑條例應減刑之罪，未經判決確定者，
    於裁判時，減其宣告刑，依前項規定裁判時，應於判決主文
    同時諭知其宣告刑及減得之刑，中華民國96年罪犯減刑條例
    第2 條第1 項第3 款及第7 條分別定有明文。又減刑後之易
    科罰金或易服勞役之折算標準，仍宜照原標準定之（法院辦
    理96年減刑案件應行注意事項第16項可資參照）。本件被告
    所為前開犯行，犯罪時間係在96年4 月24日以前，復無該減
    刑條例所定不予減刑之事由，故應依前開減刑條例第2 條第
    1 項第3 款之規定予以減刑，並依原標準諭知易科罰金之折
    算標準。
七、末按刑法第214 條所謂使公務員登載不實罪，須一經他人之
    聲明或申報，公務員即有登載之義務，並依其所為之聲明或
    申請予以登載，而屬不實之事項者，始足構成（最高法院73
    年台上字第1710號著有判例可資參照）。復者，大陸地區人
    民非經主管機關許可，不得進入臺灣地區，此為臺灣地區與
    大陸地區人民關係條例第10條第1 項所明定，而主管機關內
    政部依同條例第10條第3 項授權，訂有「大陸地區人民進入
    臺灣地區許可辦法」，該許可辦法對大陸地區人民申請入境
    之資格條件、申請入境目的、檢具文件及驗證程序、受理核
    轉機構、保證人資格及對保程序、不予准許事由及人數限制
    、入境停留期間及延長次數、入境時及入境後應遵守之相關
    規定均有詳細之規定，亦即主管機關對於申請大陸地區人民
    入境臺灣地區之事由是否屬實，應為實質審核，始決定是否
    許可，並非一經聲明，即有登載之義務。本件李居華填載「
    大陸地區人民進入臺灣地區旅行證申請書」及「大陸地區人
    民進入臺灣地區保證書」，並提出前開不實之戶籍謄本，向
    內政部入出國及移民署申請准予被告進入臺灣地區時，主管
    機關即應就上開資料為實質審查，縱因主管機關疏於審查，
    致誤予准許核發旅行證，或入出國及移民署之承辦人員在前
    開申請文件上，記載被告與李居華為夫妻關係等文字，揆諸
    首揭所述，此部分之行為自仍無該當刑法第214 條之使公務
    員登載不實罪之餘地，附此敘明。
據上論斷，應依刑事訴訟法第299 條第1 項前段，刑法第2 條第
1 項前段、第216 條、第214 條，修正前刑法第28條、第41條第
1 項前段，廢止前罰金罰鍰提高標準條例第1 條前段，95年5 月
17日修正公布前罰金罰鍰提高標準條例第2 條，現行法規所定貨
幣單位折算新台幣條例第2 條，中華民國96年罪犯減刑條例第2
條第1 項第3 款、第7 條，判決如主文。
本案經檢察官周懷廉到庭執行職務。
中    華    民    國   100    年    1     月    24    日
                  刑事第三庭審判長法    官  陳志祥
                                  法    官  黃梅淑
                                  法    官  邰婉玲
以上正本證明與原本無異。
如不服本判決應於收受送達後10日內向本院提出上訴書狀，並應
敘述具體理由；其未敘述上訴理由者，應於上訴期間屆滿後20日
內向本院補提理由書（均須按他造當事人之人數附繕本）「切勿
逕送上級法院」。
中    華    民    國   100    年    1     月    24    日
                                  書 記 官  蘇鈺婷
附錄論罪法條：
中華民國刑法第214條
（使公務員登載不實罪）
明知為不實之事項，而使公務員登載於職務上所掌之公文書，足
以生損害於公眾或他人者，處 3 年以下有期徒刑、拘役或 5 百
元以下罰金。
中華民國刑法第216條
（行使偽造變造或登載不實之文書罪）
行使第 210 條至第 215 條之文書者，依偽造、變造文書或登載
不實事項或使登載不實事項之規定處斷。